【裁判字號】    94,重上,99
【裁判日期】    970213
【裁判案由】    侵權行為損害賠償
【裁判全文】
臺灣高等法院民事判決                  94年度重上字第99號
上  訴  人  大有巴士股份有限公司
法定代理人  甲○○
上  訴  人  庚○○
共      同
訴訟代理人  湯明亮律師
複  代理人  周明榮律師
被  上訴人  戊○○
            己○○
            乙○○
            丁○○○
            丙○○（即林清旺之承當訴訟人）
共      同
訴訟代理人  林上鈞律師
上列當事人間侵權行為損害賠償事件，上訴人對於中華民國94年
1 月14日臺灣臺北地方法院93年度重訴字第30號第一審判決提起
上訴，本院於97年1月30日言詞辯論終結，判決如下：
    主      文
原判決關於命上訴人連帶給付被上訴人戊○○、己○○、乙○○
、丁○○○、丙○○（即林清旺之承當訴訟人）之金額，依序逾
新臺幣壹佰玖拾玖萬肆仟陸佰陸拾元、柒拾貳萬元、柒拾貳萬元
、壹佰貳拾貳萬元、柒拾捌萬壹仟伍佰玖拾貳元本息部分，及各
該部分假執行之宣告，暨訴訟費用（除確定部分外）之裁判均廢
棄。
上開廢棄部分，被上訴人在第一審之訴及其假執行之聲請均駁回
。
其餘上訴駁回。
第一審（除確定部分外）及第二審訴訟費用，由上訴人連帶負擔
百分之五十五，餘由被上訴人負擔。
    事實及理由
壹、程序方面：
一、本件被上訴人係起訴請求上訴人大有巴士股份有限公司（下
    稱大有公司）及未提起上訴之庚○○共同負侵權行為之連帶
    賠償責任，因上訴人大有公司以庚○○就本件肇事並無過失
    為由提起上訴，該行為有利於庚○○，依民事訴訟法第56條
    第1 款規定，上訴人大有公司之上訴效力，應及於未提起上
    訴之庚○○，爰併列庚○○為上訴人，先予敘明。
二、被上訴人林清旺業於民國（下同）95年2 月12日死亡，惟其
    生前已於94年4 月10日將本件損害賠償之債權讓與其繼承人
    丙○○，有死亡證明書及債權讓與書等附卷為證（見本院卷
    第90頁、第94頁），並由丙○○聲明承當訴訟，核無不合，
    應予准許。
貳、實體方面：
一、被上訴人起訴主張：上訴人庚○○為上訴人大有公司之受僱
    人，乃從事大客車駕駛業務之人。90年12月16日下午2 時10
    分許，庚○○駕駛大有公司所有車牌號碼AF-330號之307 線
    大客車，由總站發車，沿臺北市○○○路由東向西方向行駛
    。行經臺北市○○○路○ 段331 號前，於當時天候晴及路面
    良好之狀況下，並無不能注意之情事，竟違反道路交通安全
    規則，疏於注意與旁車併行之間隔，碰撞騎乘車牌號碼ASP-
    983 號機車同向行駛於大客車左後方之被害人林國和，致林
    國和人、車倒地，遭大客車輾過顱部，腦漿四溢當場死亡。
    經臺北市車輛行車事故鑑定委員會鑑定及臺北市政府交通局
    覆議、原審法院刑事庭91年度交訴字第18號、本院92年度交
    上訴字第224 號及95年度交上更(一)字第22號刑事判決，均認
    庚○○應就本件車禍負完全之過失責任，依民法第184 條第
    1 項前段及第191 條之2 規定，庚○○應負侵權行為損害賠
    償責任。又庚○○違反道路交通安全規則第94條第1 項、第
    3 項及第101 條第5 款之規定，亦應依民法第184 條第2 項
    規定負賠償責任。而大有公司對於其受僱人庚○○執行職務
    因業務過失致人於死之結果，亦應按民法第188 條第1 項前
    段規定，負連帶損害賠償責任。本件被害人林國和之殯葬費
    新臺幣（下同）169 萬8,260 元，係由被上訴人戊○○所支
    付，戊○○自得依民法第192 條第1 項規定，請求上訴人連
    帶賠償。被上訴人丁○○○及林清旺分別為林國和之配偶及
    父親，爰依民法第192 條第2 項規定，請求上訴人連帶賠償
    扶養費各260 萬7,600 元及89萬7,600 元。被上訴人戊○○
    、己○○及乙○○為林國和之子女，與身為林國和父親之林
    清旺均因頓失親人而哀慟不已，均依民法第194 條規定，請
    求上訴人連帶賠償每人各500 萬元精神慰撫金；被上訴人丁
    ○○○驟喪夫婿，悲慟逾恆，請求上訴人連帶賠償600 萬元
    精神慰撫金。並聲明：(一)上訴人應連帶給付被上訴人戊○○
    、己○○、乙○○、丁○○○、丙○○各669 萬8,260 元（
    包括殯葬費169 萬8,260 元及精神慰撫金500 萬元）、500
    萬元、500 萬元、860 萬7,600 元（包括扶養費260 萬7,60
    0 元及精神慰撫金600 萬元）、589 萬7,600 元（包括扶養
    費89萬7,600 元及精神慰撫金500 萬元），及均自起訴狀繕
    本送達翌日（即庚○○自92年1 月17日、大有公司自92年12
    月2 日）起至清償日止，按週年利率5%計算之利息。(二)願供
    擔保請准宣告假執行。【原審判決上訴人應連帶給付被上訴
    人戊○○、己○○、乙○○、丁○○○、丙○○（即林清旺
    之承當訴訟人）各277 萬4,660 元（包括殯葬費127 萬4,66
    0 元及精神慰撫金150 萬元）、150 萬元、150 萬元、250
    萬元（精神慰撫金）、163 萬8,380 元（包括扶養費13萬8,
    380 元及精神慰撫金150 萬元）及法定遲延利息，並駁回被
    上訴人其餘之訴。上訴人就其敗訴部分不服，提起上訴，被
    上訴人就其等敗訴部分，則未聲明不服，此部分已告確定】
    ，並答辯聲明：上訴駁回。
二、上訴人則以：庚○○所駕駛之大客車並未貿然左偏行駛，大
    客車左側車身未與林國和所騎乘之機車發生擦撞，亦未輾壓
    林國和，自未對林國和有任何侵權行為。庚○○在大客車駕
    駛座由後視鏡觀察，未發覺有車禍事故發生，遂未下車察看
    ，仍依原定路線繼續載運乘客。由林國和之機車係右側倒地
    、機車右側車身刮痕、機車右後視鏡脫落、機車車尾右側灰
    色塑膠車殼上有一長約10公分、寬約2、3公分之黑色撞擊痕
    跡以觀，本件車禍應係大客車與左側機車併行時，機車車尾
    右側遭黑色車身之他車撞擊後，人、機車向右倒地，林國和
    摔落大客車左後輪前，旋遭大客車左後輪輾過，以大客車時
    速30公里須反應距離6.24公尺及剎車距離5 公尺始能剎停，
    庚○○亦無法立即剎車而防止大客車輾壓林國和，庚○○就
    本件車禍發生致林國和死亡，並無過失責任。刑事判決認定
    「大客車貿然左偏、林國和騎乘機車，見狀閃煞不及，大客
    車左側車身遂與機車右側發生擦撞，林國和失去平衡，人車
    倒地，旋遭大客車左後輪輾壓。」之車禍發生經過，與證人
    蕭慶文之證述及道路交通事故補充資料之記載不符，該刑事
    判決顯有證據上理由矛盾之違背法令情事。庚○○既無駕駛
    大客車違反道路交通安全規則之過失責任，並無過失不法侵
    害林國和致死，庚○○對被上訴人自不須負侵權行為損害賠
    償責任，大有公司亦無庸負連帶賠償責任。縱法院認定上訴
    人應負侵權行為連帶損害賠償責任，惟被上訴人戊○○請求
    之殯葬費項目，雖納骨塔位、火葬、封口、屍體冷藏、棺木
    、骨灰罐為必要，惟納骨塔位38萬元、棺木2 萬2,000 元及
    骨灰罐6 萬元均顯屬過高，應予扣減。又林國和並無扶養能
    力，對林清旺不負法定扶養義務，林清旺請求上訴人連帶賠
    償扶養費，自乏所據。另庚○○國小畢業，經濟狀況不佳，
    並無任何資產，原為大客車司機，因本件車禍肇事已遭解雇
    ；而大有公司因經營虧損，公司財務惡化而無資力，所簽發
    之支票已退票5,000 萬元以上，自87年10月起遭列為票據拒
    絕往來戶，公司之大客車均已設定動產抵押借款，且公司員
    工每月薪水無法正常發放，須分期始能發足，被上訴人請求
    之精神慰撫金，各以50萬元為適當，並應依強制汽車責任保
    險法第10條第1 項第2 款、第30條規定，扣除被上訴人已受
    領之死亡給付保險金140 萬元等語，資為抗辯。並上訴聲明
    ：(一)原判決不利於上訴人部分廢棄。(二)上開廢棄部分，被上
    訴人在第一審之訴及假執行之聲請均駁回。
三、本院依職權向臺灣臺北地方法院檢察署調取庚○○公共危險
    等案刑事卷宗。
四、兩造不爭執之事項：
  (一)上訴人庚○○為上訴人大有公司之受僱人，以從事大客車駕
    駛為業，90年12月16日下午2 時10分許駕駛大有公司車牌號
    碼AF-330號之307 線大客車，由總站發車，沿臺北市○○○
    路慢車道由東向西方向行駛，行經南京東路5 段331 號前，
    大客車左後輪輾壓林國和顱部，致林國和受有頭頂近額部10
    ×7 公分巨大裂傷、頭皮、頭骨、腦組織深達前窩顱底缺損
    、腦漿溢出、頭骨粉碎性骨折、右頸部輕微瘀青、右側鎖骨
    、胸骨相連處擦傷、右側腹部擦傷2 處、右側腋下大片瘀血
    、右肩胛骨骨折、背部小擦傷、右肘、右膝、右足背、兩手
    手背、手腕擦傷之傷勢，因頭顱碎裂（粉碎性開放骨折）、
    腦漿外溢當場死亡，經臺灣臺北地方法院檢察署檢察官督同
    法醫師相驗無訛。庚○○所駕駛之大客車經臺灣臺北地方法
    院檢察署檢察官命鑑識中心人員採檢送驗結果，大客車左後
    輪胎外側血跡與被害人林國和之DNA 型別相同，有內政部警
    政署刑事警察局90年12月31日（90）刑醫字第238274號鑑驗
    書（見原審卷第79頁）、相驗屍體證明書、勘驗筆錄、驗斷
    書、相驗照片（見原審法院92年交附民字第23號卷《下稱附
    民卷》第19頁、第40頁、第41頁）等在卷可參。
  (二)庚○○在臺北市○○○路距離臺北市○○○路○ 段331 號旁
    無名巷口約73.2公尺即307 路線「南京公寓站」處，經機車
    騎士蕭慶文追及告知車禍情節，因自認並未肇事而繼續行駛
    。90年12月16日晚間11時15分許，蕭慶文經由新聞報導得知
    該車禍肇事者不明後，報警提供肇事車輛車號、營運客運公
    司名稱、駕駛人外貌口音等資料，始由員警循線查獲。刑事
    部分，庚○○經本院刑事庭判決犯有業務過失致人於死罪及
    肇事逃逸罪，各處有期徒刑1 年4 月、1 年2 月，應執行有
    期徒刑2 年4 月確定，現正執行中，有道路交通事故調查報
    告表、臺灣臺北地方法院檢察署91年度偵字第331 號、91年
    度偵字第947 號起訴書（見附民卷第15頁至第18頁）、臺灣
    臺北地方法院91年度交訴字第18號刑事判決、本院92年度交
    上訴字第224 號及95年度交上更(一)字第22號刑事判決（見原
    審卷第59頁至第78頁、本院卷第112 頁至第124 頁）等附卷
    可稽。
  (三)被上訴人已依強制汽車責任保險法第10條第1 項第2 款、第
    30條規定，受領死亡給付保險金140 萬元。
  (四)除林國和外，林清旺尚有子4 人。
五、兩造爭執之事項：
  (一)被害人林國和所騎乘之機車是否因遭上訴人庚○○所駕駛之
    大客車碰撞倒地後，大客車輾過林國和顱部而致死？庚○○
    是否應對林國和之死亡負完全之過失責任？
  (二)被上訴人請求上訴人連帶給付喪葬費、扶養費及精神慰撫金
    ，是否有理由？金額各以若干為適當？
  (三)被上訴人已領取之強制責任保險金140 萬元，應否扣除？及
    如何扣除？
  茲分述如下：
  (一)被害人林國和所騎乘之機車是否因遭上訴人庚○○所駕駛之
    大客車碰撞倒地後，大客車輾過林國和顱部而致死？庚○○
    是否應對林國和之死亡負完全之過失責任？
  1.被上訴人主張庚○○駕駛大客車疏未注意保持安全行車間距
    ，碰撞林國和所騎乘之機車，林國和人、車倒地後，遭大客
    車輾過顱部，庚○○有違反道路交通安全規則之過失責任等
    事實，業據提出道路交通事故調查報告表、臺灣臺北地方法
    院檢察署91年度偵字第331 號、91年度偵字第947 號起訴書
    、相驗屍體證明書、臺灣臺北地方法院91年度交訴字第18號
    刑事判決、本院92年度交上訴字第224 號及95年度交上更(一)
    字第22號刑事判決等為證。上訴人則否認庚○○行車有過失
    ，並以上情置辯。
  2.按汽車行駛時，駕駛人應注意兩車併行之間隔，並隨時採取
    必要之安全措施；汽車在雙向4 車道行駛時，應依左列規定
    ：（6） 變換車道時，應讓直行車道之車輛先行，並注意安
    全距離，道路交通安全規則第94條第3 項、第98條第1 項第
    4 款定有明文。又前行車減速靠邊或以手勢或亮右方向燈表
    示允讓後，後行車始得超越。超越時應顯示左方向燈並於前
    車左側保持半公尺以上之間隔超過，行至安全距離後，再顯
    示右方向燈駛入原行路線，亦為同規則第101 條第5 款所明
    定。上開規定既在規範行車安全事宜，自屬民法第184 條第
    2 項所規定「保護他人之法律」。經查，庚○○於上揭時、
    地，駕駛大客車沿雙向多車道之臺北市○○○路○ 段麥帥高
    架橋下平面道路最外側慢車道由東向西方向行駛，駛過高架
    結束路段約50公尺處，行經該路段近331 號旁無名巷口處，
    且該路段路面向南縮減1.6 公尺，若前行必需併入左邊車道
    ，本應注意兩車併行之間隔、隨時採取必要之安全措施，及
    汽車在雙向4 車道行駛時，由同向右側車道欲併入左側車道
    ，應讓直行車道之車輛先行；而當時天氣晴、日間自然光線
    、視距良好、市區○○道路乾燥、平直、無缺陷及障礙，依
    其智識、能力又無不能注意之情事，竟疏未注意讓在其大客
    車左側直行之機車先行，貿然左偏變換車道，林國和騎乘機
    車同向在大客車左側慢車道直行（由事故現場機車長達4 公
    尺之煞車痕即可確知），見狀閃煞不及，大客車左側車身遂
    與機車右側發生擦撞，林國和因而失去平衡、人車倒地，旋
    遭大客車左後輪碾壓顱部，當場死亡。堪徵庚○○有疏未注
    意與併行車輛保持安全間隔、變換車道時，未讓直行車先行
    之過失至明，且其過失行為與林國和之死亡間，有相當因果
    關係亦甚明。雖臺北市車輛行車事故鑑定委員會北鑑審字第
    09230043300 號鑑定意見書及臺北市政府交通局北市交5 字
    第09231729400 號暨覆議意見書僅認定庚○○未保持安全間
    隔，惟經斟酌現場圖等資料，應認庚○○尚有變換車道時，
    未讓直行車先行之過失。而庚○○於行車肇事後，並未停車
    ，經目擊事故發生經過之蕭慶文追至南京公寓站告知肇事，
    庚○○仍繼續前進並未下車查看等情，業據證人即當日適騎
    乘機車後載王佩玲行經該處之蕭慶文於臺北市政府警察局松
    山分局調查、臺灣臺北地方法院檢察署檢察官偵查及原審法
    院刑庭審理中結證甚詳（見原審卷第148 頁至第151 頁、第
    153 頁至第154 頁、第158 頁至第164 頁），且與證人即蕭
    慶文所搭載之王佩玲於原審審理時證述之情節相符（見原審
    卷第164 頁至第165 頁），並有臺北市政府警察局松山分局
    交通分隊道路交通事故調查報告表、談話筆錄、補充資料表
    、現場照片、車輛照片可參。法院檢察署檢察官勘驗時命鑑
    識中心人員採檢送驗結果，車輛左後輪胎外側血跡與被害人
    林國和之DNA 型別相同，有內政部警政署刑事警察局（90）
    刑醫字第238274號鑑驗書可稽，並經證人即處理本件肇事事
    故之警員柳三郎、鑑定人林俊彥及鑑定人高麗姬於本院刑事
    庭審理時結證無訛（見原審卷第79頁、第119 頁至第134 頁
    ）。
  3.上開證人蕭慶文、王佩玲與庚○○素不相識，且無任何宿怨
    仇隙或故舊親誼，此為上訴人所不爭，衡情應無任意羅織誣
    陷庚○○或迴護被害人之必要；且庚○○所駕車輛為營業大
    客車，證人亦應無錯認之可能。況庚○○自陳伊當日在「南
    京公寓站」遇騎乘機車之證人蕭慶文告知伊車禍情事，則證
    人蕭慶文亦不可能目擊車禍發生卻任肇事者離去、無故追趕
    素不相識之庚○○所駕駛大客車之理。又庚○○所駕駛大客
    車左後輪胎外側所沾血跡，與被害人林國和之DNA 型別相同
    ，倘大客車係於車禍前行經該處，車輪自無可能沾染林國和
    之血液，若大客車係車禍後始行經該處，亦無可能未發覺車
    禍現場而輾壓血跡，再依原法院92年交附民字第23號卷第41
    頁現場照片所攝，林國和血跡係順勢流向路旁，並無再遭車
    輪輾壓或破壞跡象，足徵大客車左後輪係於車禍當時因輾壓
    林國和而沾染林國和之血跡，證人蕭慶文所證述顯係與事實
    吻合而堪予採信，自堪認定庚○○所駕駛大客車左側確與林
    國和所乘機車右側碰撞，致林國和失去平衡、人車倒地，遭
    大客車左後輪輾壓，因而頭顱碎裂（粉碎性開放骨折）、腦
    漿外溢當場死亡。
  4.庚○○所駕駛之大客車當日並未停留於車禍現場，係翌日始
    由員警依證人蕭慶文所述循線查知，再由臺灣臺北地方法院
    檢察署檢察官率同鑑識人員勘驗並採證送驗等情，為庚○○
    所不否認；且庚○○於肇事後經證人蕭慶文告知上情，顯已
    知悉有人目擊事故發生，庚○○尚非無機會及可能將車身碰
    撞痕跡除去，自難僅以大客車次日經鑑識人員檢視、採證後
    未發現與證人蕭慶文所述事故經過相符之碰撞痕跡，遽認庚
    ○○所駕駛大客車並未與林國和所乘機車發生碰撞。至交通
    事故補充資料表雖記載林國和所乘車牌號碼ASP－983號重型
    機車右側倒地、右側車身刮痕、右後視鏡脫落、「左後車尾
    撞痕」，但林國和所乘機車車禍後經到場相驗之檢察官當場
    勘驗結果，除右側後視鏡折斷、脫落外，車身其餘部位刮痕
    甚多，刮痕新舊難以判別，有勘驗筆錄可資參佐，況林國和
    所乘機車依偵查卷第17頁員警採證相片所攝，除右側車身腳
    踏板邊緣處有黑色刮痕、右後視鏡脫落外，係在車尾「右側
    」灰色塑膠車殼上有一長約10公分、寬約2、3公分之黑色撞
    擊痕跡，車尾左側則無明顯撞痕，另證人即記載該交通事故
    補充資料表之警員柳三郎於原審審理時亦到庭證稱：「（問
    ：依照現場照片，機車是否是在車尾右側有擦撞的痕跡，車
    尾左側並沒有擦痕？）照片並不是我照的，是另外的同事照
    的。從照片裡面看出是機車車尾的右側有擦痕。（問：為何
    補充資料表裡面記載是機車的左後側有撞痕？）以照片看來
    ，可能當時是筆錄有筆誤。（問：那個撞痕是舊的還是新的
    ？）新的」等語（見原審卷第119 頁至第124 頁）等語，足
    徵上開交通事故補充資料表關於「左後車尾撞痕」之記載，
    應係「右後車尾撞痕」之筆誤，該等撞擊痕跡與證人蕭慶文
    所稱事故發生經過並無齟齬，自亦不足據以認定大客車並未
    與機車碰撞，或證人蕭慶文所述與事實不符。庚○○執該筆
    誤，抗辯伊並無過失，乃機車左側遭他車撞擊後倒地再遭大
    客車左後輪輾壓，刑事確定判決認定之事實、證人蕭慶文之
    證述及道路交通事故補充資料記載不相符合，該刑事確定判
    決顯有證據上理由矛盾之違背法令情事云云，委無足取。
  5.綜上所述，庚○○肇事當時天候狀況、路面良好，並無不能
    注意之情形，竟未保持安全行車間距，且於變換車道時，未
    讓直行之機車先行，以致肇禍，自有違反前揭道路交通安全
    規則且無不能注意之情事，駕車致被害人林國和死亡，即應
    負侵權行為損害賠償責任。
  (二)被上訴人請求上訴人連帶給付喪葬費、扶養費及精神慰撫金
    ，是否有理由？金額各以若干為適當？
  1.按因故意或過失，不法侵害他人之權利者，負損害賠償責任
    ；違反保護他人之法律，致生損害於他人者，負賠償責任；
    受僱人因執行職務，不法侵害他人之權利者，由僱用人與行
    為人連帶負損害賠償責任，民法第184 條第1 項前段、第2
    項及第188 條第1 項前段，分別定有明文。又汽車、機車或
    其他非依軌道行駛之動力車輛，在使用中加損害於他人者，
    駕駛人應賠償因此所生之損害，同法第191 條之2 前段亦有
    明定。查庚○○為汽車使用人，在使用中加損害於林國和致
    死，自應賠償因此所生之損害。而庚○○為大有公司之受僱
    人，此為大有公司所不否認，大有公司自應依民法第188 條
    第1 項前段規定，對受僱人即庚○○之侵權行為損害結果負
    連帶賠償責任。
  2.次按不法侵害他人致死者，對於支出醫療及增加生活上需要
    之費用或殯葬費之人，亦應負損害賠償責任。被害人對於第
    三人負有法定扶養義務者，加害人對於該第三人亦應負損害
    賠償責任。不法侵害他人致死者，被害人之父、母、子、女
    及配偶，雖非財產上之損害，亦得請求賠償相當之金額，分
    別為民法第192 條第1、2項及第194 條所明定。本件車禍被
    害人林國和為被上訴人戊○○、己○○、乙○○之父，丁○
    ○○之夫，林清旺之子，為上訴人所不爭執，亦有戶籍謄本
    在卷可按。而林國和因庚○○不法侵害致死，被上訴人自得
    依前揭規定，向上訴人請求連帶賠償損害以下各項：
  殯葬費部分：
    被上訴人戊○○主張為安葬林國和計支出殯葬費127萬4,660
    元（按逾此金額之請求，原審為被上訴人戊○○敗訴之判決
    ，被上訴人戊○○未聲明不服）之事實，業據提出喪葬費收
    據、支出明細表等為證（見原審附民卷第43頁至第72頁），
    本件被害人死狀極為悽慘，足令被上訴人極度悲哀，被上訴
    人戊○○身為人子，遵循民間禮俗進行儀式，期盼死者往生
    後能安祥安樂，其請求上訴人賠償殯葬費，自非無據。而辦
    理喪事禮俗之費用，依經濟狀況、信仰及地方習俗而異，並
    無一定之標準。至於所謂必要之費用，更有界定其項目及計
    算方法之困難等，固未能提出一客觀之喪葬費用標準，惟仍
    以依各人經濟狀況、信仰及地方習俗而為一般禮俗所必要之
    費用為限。被上訴人戊○○主張支出之殯葬費諸如接運遺體
    、洗身化妝、著衣大殮、乾冰等相關支出費用、殯儀館規費
    、代辦一切手續、棺木2 萬2,000 元、骨灰罐6 萬元、納骨
    塔位38萬元、抬屍工人、扛夫、運空棺、魂帛、魂幡、道士
    、唸經、壽衣、上下壽被、頭腳枕、鞋、襪、帽、庫錢、麻
    、苧、衣、外家、婿、青白布、黑布、地理師擇日、司儀、
    引葬、輓聯、米斗五谷孝子杖、水果盤、五牲、十二盤、香
    、燭、金、銀紙、國樂等，均為喪事之一般禮儀及我國社會
    信仰所必要，應為必要費用。又訃文、出殯公功及七旬功德
    等、靈堂佈置、靈車、遺體整容、遺體運回車資，亦均為必
    要費用。另花山式堂係葬禮中搭蓋作為擺設靈堂、鮮花，作
    為告別式場用，屬必要之殯葬費用（最高法院84年度臺上字
    第1626號判決意旨參照）。誦經屬信仰所必要，此項儀式既
    為葬禮所常見，已成社會習俗，支出及誦經供品自為必要之
    殯葬費用，被上訴人戊○○請求自頭七至出殯誦經費用每次
    1 萬2,000 元，共12次計14萬4,000 元，及出殯念佛車1 萬
    5,000 元，應予准許。是被上訴人戊○○請求殯葬費127 萬
    4,660 元部分，洵屬有據。
  扶養費部分：
    (1)按負扶養義務者有數人時，應依左列順序定其履行義務之
      人：直系血親卑親屬；負扶養義務者有數人而其親等同一
      時，應各依其經濟能力，分擔義務，為民法第1115條第1
      項第1 款、第3 項所明定。又受扶養權利者，以不能維持
      生活而無謀生能力者為限，前項無謀生能力之限制，於直
      系血親尊親屬不適用之，同法第1117條亦有明定。是直系
      血親尊親屬，如能以自己財產維持生活者，自無受扶養之
      權利。即直系血親尊親屬受扶養之權利，仍應受不能維持
      生活之限制（最高法院62年第2 次民庭庭推總會決議參照
      ）。
    (2)林清旺為8 年11月26日出生，有戶籍謄本可按，於林國和
      90年12月16日死亡時，林清旺已高齡82歲，自無謀生能力
      且不能維持生活。林國和為林清旺之子，應對林清旺負扶
      養義務。本院認以91年綜合所得稅扶養親屬寬減額7 萬4,
      000 元為每年之扶養費用為宜，自林國和於90年12月16日
      死亡之日起，算至林清旺於95年2 月12日死亡之日止，林
      清旺得請求之扶養期間為4年又59日，扶養費共計30萬7,9
      62元（計算方式：74,000x《4+59/365》= 307,962）。又
      林清旺除林國和外尚有子4 人（均已成年，其中4 子早已
      死亡，另長子林樹泉雖已退休，惟仍應負扶養義務），應
      由該5 人平均負擔扶養義務，即林清旺所得請求上訴人連
      帶賠償之扶養費為6 萬1,592 元（307,962÷5= 61,592）
      ，林清旺於上開金額範圍內之請求，為屬有據，應予准許
      。逾此以外之請求，不應准許。
  精神慰撫金部分：
    (1)按受僱人因執行職務，不法侵害他人致死者，被害人之父
      、母、子、女及配偶受有非財產上之損害，依民法第194
      條及第188 條第1 項規定，請求受僱人及其僱用人連帶賠
      償相當金額之慰撫金時，法院對於慰撫金之量定，應斟酌
      該受僱人及應負連帶賠償責任之僱用人，並被害人暨其父
      、母、子、女及配偶之身分、地位及經濟狀況等關係定之
      ，不得僅以被害人與實施侵權行為之受僱人之資力為衡量
      之標準。
    (2)經審酌上訴人庚○○之學歷為國小畢業，無任何資產，原
      為職業駕駛，因本件車禍肇事已遭解雇；上訴人大有公司
      自87年10月間起已遭列為票據拒絕往來戶；以及被上訴人
      之身分、地位、經濟能力、年紀、因喪失親人所受痛苦之
      程度之不同，及上訴人迄未與被上訴人達成和解等情，認
      被上訴人戊○○、己○○、乙○○、林清旺各請求上訴人
      連帶給付慰撫金150 萬元、被上訴人丁○○○請求上訴人
      連帶賠償慰撫金250 萬元（按逾上開金額之請求，經原審
      判決被上訴人敗訴，被上訴人未聲明不服），均屬過高，
      應予酌減至戊○○、己○○、乙○○、林清旺各以100 萬
      元、丁○○○以150 萬元為適當，被上訴人其餘逾上開金
      額之部分，不應准許。
  (三)被上訴人已領取之強制責任保險金140 萬元，應否扣除？及
    如何扣除？
    按強制汽車責任保險法之死亡給付之受益人，為受害人之繼
    承人，又保險人依本法規定給付之保險金，視為加害人或被
    保險人損害賠償金額之一部分，加害人或被保險人受賠償請
    求時得扣除之，強制汽車責任保險法第10條第1 項第2 款、
    第30條固分別明定。被上訴人為本件車禍之死亡給付保險金
    之受益人，而被上訴人已受領死亡給付保險金140 萬元等情
    ，為被上訴人所不否認。是本件就上訴人所得請求賠償金額
    ，應再扣除該140 萬元，並依被上訴人5 人平均，每人扣減
    28萬元。
六、綜上所述，上訴人應連帶賠償被上訴人戊○○之金額為199
    萬4,660 元（計算方式：精神慰撫金1,000,000 ＋殯葬費1,
    274,660 －強制保險金280,000＝1,994,660）、上訴人應連
    帶賠償被上訴人己○○、乙○○之金額各為72萬元（計算方
    式：精神慰撫金1,000,000 －強制保險金280,000＝720,000
    ）、上訴人應連帶賠償被上訴人丁○○○之金額為122 萬元
    （計算方式：精神慰撫金1,500,000－強制保險金280,000＝
    1, 220,000）、上訴人應連帶賠償被上訴人丙○○（即林清
    旺之承當訴訟人）之金額為78萬1,592 元（計算方式：精神
    慰撫金1,000,000 ＋扶養費61,592－強制保險金280,000＝
    796,940 ）。被上訴人依侵權行為損害賠償之法律關係，請
    求上訴人連帶賠償之金額，在上開數額範圍內，並加計法定
    遲延利息（上訴人庚○○自92年1 日17日起至清償日止；上
    訴人大有公司自92年12月2 日起，均至清償日止。），洵屬
    有據，應予准許；至被上訴人超過上開部分之請求，即不應
    准許。原審就上開不應准許部分，所為上訴人敗訴之判決，
    自有未合，上訴論旨指摘原判決此部分不當，求予廢棄改判
    ，為有理由，應由本院將此部分廢棄，改判如主文第2 項所
    示。原審就至上開應予准許部分，所為上訴人敗訴之判決，
    並依兩造之聲請，分別酌定相當金額宣告准為假執行及免為
    假執行，於法並無違誤，上訴論旨指摘原判決此部分為不當
    ，為無理由，應予駁回。
七、因本案事證明確，兩造其餘主張陳述及所提之證據，經本院
    審酌後，與判決之論斷不生影響，爰不逐一論駁。
據上論結，本件上訴為一部有理由，一部無理由，爰依民事訴訟
法第450條、第449條第1項、第79條、第85條第1項前段、第2項
，判決如主文。
中    華    民    國    97    年    2     月    13    日
                    民事第十二庭
                        審判長法  官  陳駿璧
                              法  官  王仁貴
                              法  官  王麗莉
正本係照原本作成。
如不服本判決，應於收受送達後20日內向本院提出上訴書狀，其
未表明上訴理由者，應於提出上訴後20日內向本院補提理由書狀
（均須按他造當事人之人數附繕本）上訴時應提出委任律師或具
有律師資格之人之委任狀；委任有律師資格者，另應附具律師資
格證書及釋明委任人與受任人有民事訴訟法第466條之1第1項但
書或第2項（詳附註）所定關係之釋明文書影本。
中    華    民    國    97    年    2     月    14    日
                              書記官  劉美垣
附註：
民事訴訟法第466條之1（第1項、第2項）：
對於第二審判決上訴，上訴人應委任律師為訴訟代理人。但上訴
人或其他法定代理人具有律師資格者，不在此限。
上訴人之配偶、三親等內之血親、二親等內之姻親，或上訴人為
法人、中央或地方機關時，其所屬專任人員具有律師資格並經法
院認為適當者，亦得為第三審訴訟代理人。


司法院資訊處製作；財團法人民間司法改革基金會備份。
